---
title: "DEG-TCGA"
author: "Bruno Rodrigo Assunção"
date: "2024-05-02"
output:
  pdf_document: default
  html_document: default
---

# Expressão Diferencial de Genes em Câncer de Mama: workflow bioinformático na linguagem de programação R

Esse é um workflow escrito na linguagem de programação R para análise de genes diferencialmente expressos de glicosiltransferases em Transcriptoma de Cancer de Mama obtidos a partir do repositorio [ICGC](https://dcc.icgc.org/ "ICGC") Data Portal.

**Dependências:**

```{r include=FALSE}
library("qpcR") 
library("DESeq2") 
library("dplyr") 
library("edgeR")
library("ggplot2") 
library(tidyverse) 
```

## 00 Entrada de dados

```{r include=FALSE}
rna <- read.delim("D:/brca_eua_atual/exp_seq.BRCA-US.tsv") 
info_amostras_artigo <- read.csv("D:/brca_eua_atual/info_amostras_artigo.csv")
```

## Manter Somente os genes das glycosiltransferases

Selecionamos apenas alguns genes de interesse. Os genes foram selecionados da forma

à seguir à partir da lista abaixo.

```{r include=FALSE}
rna <- as.data.frame(rna) 
rna <- rna[rna$gene_id %in% 
             c("ALG10B","ALG6",  "ALG8",  "A4GALT","A4GNT", "B3GAT1","B3GAT2","B3GAT3","B3GALNT1","B3GALNT2","B3GLCT","B3GALT1", "B3GALT2","B3GALT4","B3GALT5","B3GALT6","B3GALT9","B3GNT2", "B3GNT3","B3GNT4","B3GNT5","B3GNT6","B3GNT7","B3GNT8","B3GNT9","CHPF",  "CHPF2","CHSY1", "CHSY3","C1GALT1","LFNG",  "MFNG","RFNG","B4GALNT1","B4GALNT2","B4GALNT3", "B4GALNT4","B4GALT1", "B4GALT2", "B4GALT3", "B4GALT4", "B4GALT5", "B4GALT6", "B4GALT7","CHPF","CHPF2", "CHSY1", "CHSY3", "CSGALNACT1", "CSGALNACT2", "COLGALT1","COLGALT2", "ALG3",  "ALG9", "ALG12", "PIGB",  "PIGM",  "PIGV",  "PIGZ",  "POMT1", "POMT2", "EXTL1", "EXTL2","EXTL3", "EXT1",  "EXT2",  "FUT1",  "FUT2",  "FUT3", "FUT4",  "FUT5",  "FUT6", "FUT7",  "FUT8",  "FUT9",  "FUT10", "FUT11", "POFUT1","POFUT2","GCNT1", "GCNT2","GCNT3", "GCNT4", "GCNT7", "XYLT1", "XYLT2", "PYGB",  "PYGL",  "PYGM",  "ALG5", "B3GNTL1", "DPM1",  "HAS1",  "HAS2",  "HAS3",  "ABO","A3GALT2", "GBGT1", "GLT6D1", "GLT8D1","GLT8D2","GXYLT1","GXYLT2","GYG1",  "GYG2",  "LARGE1","LARGE2","RXYLT1", "XXYLT1","POGLUT1", "POGLUT2", "POGLUT3", "ALG1",  "ALG1L", "ALG1L2","ALG2",  "ALG11","GLT1D1","GTDC1", "GYS1",  "GYS2",  "PIGA",  "MGAT1",  "MGAT2",  "MGAT3",  "MGAT4A","MGAT4B", "MGAT4C", "MGAT4D", "MGAT4EP","MGAT4FP","MGAT5",  "MGAT5B", "EOGT","OGT","POMGNT1","POMGNT2","GALNTL5","GALNTL6","GALNT1", "GALNT2", "GALNT3", "GALNT4", "GALNT5","GALNT6", "GALNT7", "GALNT8", "GALNT9", "GALNT10","GALNT11","GALNT12","GALNT13","GALNT14", "GALNT15","GALNT16","GALNT18","GALNT17","ST3GAL1","ST3GAL2","ST3GAL3","ST3GAL4","ST3GAL5", "ST3GAL6","ST6GALNAC1", "ST6GALNAC2",  "ST6GALNAC3","ST6GALNAC4",  "ST6GALNAC5",  "ST6GALNAC6",  "ST6GAL1","ST6GAL2", "ST8SIA1","ST8SIA2","ST8SIA3","ST8SIA4","ST8SIA5","ST8SIA6","STT3A",  "STT3B",  "UGCG","UGGT1",  "UGGT2",  "UGT1A",  "UGT1A1", "UGT1A2P","UGT1A3", "UGT1A4", "UGT1A5", "UGT1A6","UGT1A7", "UGT1A8", "UGT1A9", "UGT1A10","UGT1A11P", "UGT1A12P", "UGT1A13P", "UGT2A1", "UGT2A2","UGT2A3", "UGT2B4", "UGT2B7", "UGT2B10","UGT2B11","UGT2B15","UGT2B17","UGT2B24P", "UGT2B25P","UGT2B26P", "UGT2B27P", "UGT2B28","UGT2B29P", "UGT3A1", "UGT3A2", "UGT8","ALG13",  "ALG14"), ] 
```

## Anotação de informações de subtipos moleculares e histológicos

De modo a obter informação confiável e validada a respeito do subtipo histológico/molecular das amostras obtidas, utilizamos as informações de um artigo cientifíco que utilizou esse conjunto experimental.

## Anotar dados a partir do artigo

[**Função para seleção de anotação a partir do artigo:**]{.underline}

```{r}
# Outro modo de fazer a mesma coisa 
library(tidyverse) 
slecte <- function(xdata){ 
  selected=NULL   
  for (i in rna$submitted_sample_id) {     
    s = info_amostras_artigo %>%     
    filter(tissue == 'BRCA') %>%     
    filter(barcode==i)      
    selected <- rbind(selected, s)   
    }   
return(selected) 
}
```

## **Filtragem e anotação dos subtipos moleculares**

Anotamos as informações dos subtipos molecuares à partir da tabela informações das amostras. Isso não é necessário caso essa informação esteja disponível no conjunto de dados.

```{r}
selected=NULL
  for (i in rna$submitted_sample_id) {
    s = info_amostras_artigo %>%
    filter(tissue == 'BRCA') %>%
    filter(barcode==i) 
    selected<-rbind(selected, s)
  }
colnames(rna) <-c(colnames(rna)[1:4],"barcode", colnames(rna)[6:22])
exp=merge(rna, distinct(selected), by="barcode")# distinct paralinhas unicas
```

**Modificando o nome das colunas e combinando os resultados da busca acima:**

```{r}
colnames(rna) <- c(colnames(rna)[1:4],"barcode", colnames(rna)[6:22]) 
exp <- merge(rna, distinct(selected), by="barcode") # distinct para linhas unicas
```

## Converter para formato de expressão:

Modificar a tabela de expressão de modo que as colunas serão linhas e as linhas colunas no novo objeto. Antes, vamos observar como os dados estão organizados nessa tabela. Apenas as primeiras linhas e algumas colunas de interesse.

```{r}
exp[1:5,c(1,8:10)]
```

### [**Função:**]{.underline} **convert_to_df_expression()**

```{r}
convertdf_to_expression <- function(df=expn, col_sp_names="barcode",                                    col_gene_names="gene_id", col_counts="normalized_read_count"){ require(dplyr)
  # sample names col 1, gene names col 2 e raw counts col 3 
  tempa <- df 
  tempc <- unique(tempa[[col_gene_names]])      
  tempg <- NULL   
  for (i in 1:length(tempc)) {
    tempd=tempa[tempa[,col_gene_names] %in% tempc[i], c(col_sp_names, col_counts)]     
    tempd=tempd[order(tempd[[col_sp_names]]),] 
  
  #order genes     
  tempe <- data.frame(t(tempd))     
  #temp uniques rows of final data.frame       
  tempf <- lapply(tempe[-1,-1], as.numeric)
  tempf <- as.data.frame(t(unlist(tempf)))
  colnames(tempf) <- t(tempd)[1,-1] #collumn name == samples names
  rownames(tempf) <- tempc[i] #rownames == gene(i)
  assign(paste0("df_",i), tempf)
  #tempg=rbind(tempg, tempf)   
  }   
  
  df_modified=NULL   
  for (e in 1:length(tempc)) {    
    #df_modified=rbind(df_modified, get(paste0("df_",e)))     
    # Modified to include dfs thas were duplicated and then different number of collumns    
    df_modified <- dplyr::bind_rows(df_modified, distinct(get(paste0("df_",e))))   
  } 
  return(df_modified) }
```

### [**Executando a função acima:**]{.underline}

Os dados de contagens (expressão dos genes/rnas mensageiros) e os nomes das amostras estão dispostos de forma inversa as requeridas pelas bibliotecas de análise de DEGs, como DESeq2 e EdgeR, onde os genes estão nas colunas e as amostras nas linhas. Basta olhar os exemplos desses programas acima. Por esse motivo, criamos uma função para fazer essa "transposição".

Esta função espera um data frame com apenas três colunas na seguinte ordem: Samples (ids) na primeira coluna, genes (nomes) na segunda coluna e a contagem dos genes na terceira coluna.

Por isso, vamos selecionar apenas essas do objeto rna.

```{r}
# Contagens normalizadas 
expn <- select(.data = exp, c("barcode", "gene_id", "normalized_read_count", "subtype")) 
# Contagens brutas (não normalizadas) 
expr <- select(.data = exp, c("barcode", "gene_id", "raw_read_count", "subtype"))
```

```{r}
# Para a tabela com contagens normalizadas 
expn_new <- convertdf_to_expression(df = as.data.frame(expn), col_sp_names = "barcode", col_gene_names = "gene_id",  col_counts="normalized_read_count") 

# Para a tabela com contagens brutas 
expr_new <- convertdf_to_expression(df = expr, col_sp_names = "barcode", col_gene_names = "gene_id", col_counts="raw_read_count")
```

Vamos observar como ficou organizado os dados destas tabelas após a modificação.

```{r}
expn_new[1:5,1:5]
```

Note que cada gene está distribuído no lugar das colunas e nas linhas estão distribuídas as contagens de cada gene respectivo. A tabela expn contém as contagens normalizadas, como obtida do banco de dados e preferidas ao se trabalhar com a biblioteca EDGER. Enquanto que a tabela expr contém os dados com contagens brutas, as quais são esperadas quando se trabalha com a biblioteca DESeq2.

```{r}
selecao_amostras_artigo <- NULL    
for (i in 1:nrow(expn)) { 
  tryCatch({B= 
    cbind(subset(info_amostras_artigo, 
    unique(info_amostras_artigo$barcode)==unique(rownames(expn)[i]) & 
    info_amostras_artigo$tissue =="BRCA"),  
    expn[i,])        
  selecao_amostras_artigo = rbind(selecao_amostras_artigo,B)         
  stop("The value was not found on the brca_contagens you looking for !")}, 
  error = function(e){cat("ERROR :",conditionMessage(e), "\n")})    
  }       
rm(B,i) 
```

# 3 EDGER

## **Análise de Genes Diferencialmente Expressos Utilizando a biblioteca edgeR.**

```{r}
library(edgeR)
```

## Transformar os valores das contagens para tipo numérico

```{r}
expn_new[1:5,1:3]
```

## 3.1 Para estimativa de disperção comum e dispersão tagwise em única corrida

Aqui não utilizamos a filtragem para valores baixos, devido aos dados estarem normalizados e assim serem valores muito pequenos. Em caso de utilização de contagens brutas (raw counts), como esperado pelo pacote DESeq2, utilizamos um valor de corte (como definido pelas linhas mutadas abaixo).

```{r}
DGE <- DGEList(counts=expr_new, group=selecao_amostras_artigo$subtype) 
DGE$samples 
group=selecao_amostras_artigo$subtype 
keep <- filterByExpr(y = DGE, group=group,  min_count = 1) 
DGE <- DGE[keep, , keep.lib.sizes=T] 
DGE <- normLibSizes(DGE) 
DGE <- estimateCommonDisp(DGE)
```

## 3.2 Gerado as comparacoes

```{r}
lumAvsLumB <- exactTest(DGE, pair=c("LumA", "LumB")) 
lumAvsLumB <- as.data.frame(topTags(lumAvsLumB))  
lumAvsBasal <- exactTest(DGE, pair=c("LumA", "Basal")) 
lumAvsBasal <- as.data.frame(topTags(lumAvsBasal))  
lumAvsHer2 <- exactTest(DGE, pair=c("LumA", "Her2")) 
lumAvsHer2 <- as.data.frame(topTags(lumAvsHer2))  
LumBvsBasal <- exactTest(DGE, pair=c("LumB", "Basal")) 
LumBvsBasal <- as.data.frame(topTags(LumBvsBasal))  
LumBvsHer2 <- exactTest(DGE, pair=c("LumB", "Her2")) 
LumBvsHer2 <- as.data.frame(topTags(LumBvsHer2)) 
BasalvsHer2 <- exactTest(DGE, pair=c("Basal", "Her2")) 
BasalvsHer2 <- as.data.frame(topTags(BasalvsHer2))
```

## 3.3 Definindo up ou Down de acordo ao cutoff

```{r}
comparations<- c("lumAvsLumB","lumAvsBasal","lumAvsHer2","LumBvsBasal", "LumBvsHer2","BasalvsHer2")

# Loop for
for (i in comparations) {
  assign(paste(i),
         get(i) %>%   mutate(color = case_when(logFC > cutoff1 ~ "Up regulated", 
                           logFC < cutoff2 ~ "Down Regulated",  
                           TRUE ~ "Not Differentially Expressed"))) 
  }
lumAvsLumB <- lumAvsLumB %>%   
  mutate(color = case_when(logFC > cutoff1 ~ "Up regulated", 
                           logFC < cutoff2 ~ "Down Regulated",  
                           TRUE ~ "Not Differentially Expressed"))
```

## **3.4 Exportação dos resultados.**

```{r}
write.table(x = lumAvsLumB, file = "Edge_lumAvsLumB.txt", sep = "\t")  
write.table(x = lumAvsBasal, file = "Edge_lumAvsBasal.txt", sep = "\t")  
write.table(x = lumAvsHer2, file = "Edge_lumAvsHer2.txt", sep = "\t")  
write.table(x = LumBvsBasal, file = "Edge_LumBvsBasal.txt", sep = "\t")  
write.table(x = LumBvsHer2, file = "Edge_LumBvsHer2.txt", sep = "\t")  
write.table(x = BasalvsHer2, file = "Edge_BasalvsHer2.txt", sep = "\t")
```

## 3.4 Visualização Gráfica

### **PlotMD do pacote edger**

```{r}
plotMD(lumAvsLumB)
```

### **plotMDx: Exemplo para o conjunto de dados lumAvsLumB**

Defina valores "cutoff1" e "cutoff2" que definem os valores de corte para "[*up*]{.underline}" e ["*down regulated*",]{.underline}

```{r}
library(ggplot2) 
library(dplyr)

cutoff1 <- 1  # primeiro valor de corte(up)
cutoff2 <- -1  # segundo valor de corte(down)

# Substitua pelo seu segundo valor de corte  
grafico <- ggplot(data = lumAvsLumB, aes(x = logCPM, y = logFC, label = rownames(lumAvsLumB))) +   geom_point(aes(color = Color)) +   geom_text(hjust = 1, vjust = 1, size = 2) +  
  # Adicionar os nomes dos genes   
  labs(x = "log CPM", y = "Log Fold Change") +   ggtitle("Differentially Expressed Genes: lumA vs LumB") +   scale_color_manual(values = c("Up regulated" = "blue", "Down Regulated" = "red", "Not Differentially Expressed" = "black")) + 
  # Defina as cores aqui   
  theme_minimal() # Mostra o gráfico print(grafico)
plot(lumAvsLumB)
```

### [**Plot Master**]{.underline}**: plot modificado.**

```{r}
# valores de corte 
cutoff1 <- 1  # primeiro valor de corte(up) 
cutoff2 <- -1  # segundo valor de corte(down) 

# Criar cores únicas para cada gene 
cores_unicas <- rainbow(length(rownames(lumAvsLumB))) 
lumAvsLumB <- lumAvsLumB %>%   
  mutate(color = cores_unicas[match(rownames(lumAvsLumB), 
                                    unique(rownames(lumAvsLumB)))]) 
grafico <- ggplot(data = lumAvsLumB, aes(x = logCPM, y = logFC)) +   
  geom_point(aes(color = as.factor(rownames(lumAvsLumB))), size = 3) +   
  geom_text(hjust = 1, vjust = 1, size = 1, aes(label = "")) +  # Não exibir o nome do gene no gráfico      
labs(x = "log CPM", y = "Log Fold Change") +   
  ggtitle("Differentially Expressed Genes: lumA vs LumB") +   
  scale_color_manual(values = cores_unicas, name = "Genes", 
                     guide = guide_legend(ncol = 2)) +  
  # Defina as cores e a legenda aqui   
  theme_minimal() +   geom_hline(yintercept = c(-1, 1), linetype = "dashed", color = "black")# Adicione as linhas no eixo y # Mostra o gráfico print(grafico)
plot(grafico)
```

# DESEQ2

## **Análise de Genes Diferencialmente Expressos Utilizando a biblioteca DESeq2.**

```{r include=FALSE}

write.table(x = expr_new, file = "counts_exprnew.txt", sep = "\t")  
write.table(x = lumAvsLumB, file = "lumAvsLumB.txt", sep = "\t")  



dds <- DESeq2::DESeqDataSetFromMatrix(countData=expr_new, 
                              colData=selecao_amostras_artigo[,c(2,4)], 
                              design=~subtype)

# To exclude low counts

#keep <- rowSums(counts(dds) >= 10)
#dds <- dds[keep,]

# Run deseq2
dds <- DESeq2::DESeq(dds)

DESeq2::results(dds, alpha = 0.05, lfcThreshold =1)

for (i in DESeq2::resultsNames(dds)) {
  assign(paste0("res_",i), 
         DESeq2::results(dds, name= i, alpha = 0.05, lfcThreshold =1))
}

# Visualize 'DEGs' Up and Down regulated
for (i in grep("res_", ls(), value = TRUE)) {
  assign(paste0("DEG_UP_",i), as.data.frame(subset(get(i),get(i)$log2FoldChange > 1 & get(i)$padj < 0.05)))
  assign(paste0("DEG_DOWN_",i),as.data.frame(subset(get(i),get(i)$log2FoldChange < 1 & get(i)$padj < 0.05)))
}

```

## Vamos dar uma olhada em um dos resultados

```{r}
DEG_DOWN_res_subtype_Her2_vs_Basal

```
